臺灣高等法院刑事判決　　　　　　　　96年度上重訴字第58號
上　訴　人
即　被　告　甲○○
　　　　　　　　　　（現羈押於臺灣臺北看守所）
指定辯護人　戴銀生律師
上列上訴人因違反毒品危害防制條例等案件，不服臺灣桃園地方
法院96年度重訴字第9號，中華民國96年3月20日第一審判決（起
訴案號：臺灣桃園地方法院檢察署95年度偵字第26451號），提
起上訴，本院判決如下：
    主  文
原判決撤銷。
甲○○共同運輸第一級毒品，處有期徒刑拾柒年，褫奪公權伍年
。扣案之第一級毒品海洛因粉末共拾柒包及海洛因磚肆塊（含黃
色膠帶及塑膠膠膜壹團、塑膠袋拾柒只，海洛因驗餘合計淨重貳
仟貳佰伍拾壹點捌伍公克，純度百分之柒壹點肆陸，純質淨重壹
仟陸佰零玖點壹柒公克）沒收銷燬之；扣案之紙盒陸個（含其內
食品）、黑色行李箱壹個、黑色行動電話壹具（不含其內晶片卡
）均沒收；未扣案之運輸毒品所得新臺幣壹萬元沒收，如全部或
一部不能沒收時，以其財產抵償之。
    事  實
一、甲○○明知海洛因係毒品危害防制條例第2條第2項第1款公
    告之第一級毒品，並屬行政院依懲治走私條例第2條第4項授
    權公告之「管制物品項目及其數額」所列甲項第4款之管制
    進出口物，非經許可，不得運輸、私運進口，因與女友分手
    ，在感情受創之狀態下，竟甘受甫於民國95年10月間某日相
    識，真實姓名、年籍不詳、綽號「阿德」之成年男子利用，
    充當俗稱「交通」之運毒角色，惟為獲取免費旅遊泰國及新
    台幣（下同）1萬元零用金花用，仍基於自泰國私運、運輸
    管制物品進入我國境內者，縱屬第一級毒品海洛因，仍不違
    背其本意之不確定故意，而與「阿德」形成運輸及走私第一
    級毒品海洛因之犯意聯絡，交付其個人身分證件予「阿德」
    辦理護照、購買機票、預訂機位等事宜，期間，復利用其本
    人所有之黑色行動電話及搭配之門號資為與「阿德」隨時聯
    絡此行前往泰國運輸第一級毒品相關細節之工具。嗣於95年
    12月22日晚間，「阿德」確定出發日期後即撥打電話通知甲
    ○○，並要求其於翌日早上6時許，前往臺北市○○○路某
    網路咖啡館內與之會合，於該咖啡館內並要求甲○○將其所
    持用之晶片卡交出（僅餘空機），繼之駕車前往桃園國際機
    場，於機場交付護照、機票、及零用金1萬元予甲○○，甲
    ○○旋搭乘中華航空公司CI639號班機前往泰國曼谷，抵達
    曼谷機場時，由與之具有犯意聯絡之2名臺灣籍成年男子（
    真實姓名及年籍均不詳，下稱「A男」、「B男」）接機，並
    安排甲○○住宿泰國曼谷市區某飯店內，取走其返台機票，
    僅交付1枚晶片卡予甲○○置入其前述黑色行動電話內使用
    ，及回臺後待「阿德」聯絡取毒事宜之用。嗣於同年月25日
    中午時分，「A男」、「B男」攜帶其等所有之1只黑色行李
    箱，內裝有外部標示為太陽餅、茶香糕等字樣且屬其等所有
    之紙盒6個（內裝載預先以黃色膠帶、膠膜包裹妥當之海洛
    因磚4塊、以塑膠袋包裹之海洛因共17包，海洛因合計淨重
    2251.85公克、空包裝總重254.81公克，純度71.46%，純質
    淨重1609.17公克，及用以掩飾、藏匿海洛因之食品）至甲
    ○○住宿之房間內，要求甲○○不要拆封查看，同時交付自
    泰國返台機票，並告知順利抵達臺灣後，「阿德」將會撥打
    電話與之聯繫取貨。甲○○旋攜帶上開黑色行李箱前往曼谷
    機場搭乘中華航空公司CI696號班機於同日22時25分許返抵
    臺灣，以此方式共同運輸、私運上開海洛因進入臺灣。嗣甲
    ○○在桃園國際機場第一航廈通過入境海關檢查台時，為內
    政部警政署航空警察局安檢隊與財政部臺北關稅局人員察覺
    有異，而將其帶至入境海關辦公室內加以檢查，自上開黑色
    行李箱內扣得上開海洛因磚4塊、17包，以及供運輸毒品所
    用之紙盒6個（含其內食品），和甲○○所有、供聯絡運輸
    毒品事宜所用之黑色行動電話1具，始偵悉上情。
二、案經內政部警政署航空警察局移請臺灣桃園地方法院檢察署
    檢察官偵查起訴。
    理  由
一、下列引用之證據資料，被告及辯護人於原審及本院對之證據
    能力均表示「沒有意見」（見原審卷第29頁、本院卷第28頁
    反面），而未於言詞辯論終結前聲明異議，依刑事訴訟法第
    159條之5第2項規定，視為已有將該等傳聞證據採為證據之
    同意，本院審酌下列證據資料作成之情況，查無違法取證之
    情形，認應係出於其自由意志，具有可信性，並無不適宜作
    為證據之情形，認具有證據能力，核先敘明。
二、訊據上訴人即被告甲○○固坦承有運輸第一級毒品之客觀事
    實，惟矢口否認有運輸第一級毒品之主觀犯意，辯稱：係遭
    利用陷害，不知內容物為毒品云云。
三、經查：
  (一)被告於95年12月23日9時35分許搭機前往泰國曼谷，並於同
    年月25日22時25分許，搭機運輸含有第一級毒品海洛因成分
    之粉末、海洛因磚進入臺灣境內等事實，業據被告於原審及
    本院坦承不諱（見原審卷第28頁、第80頁、本院卷第28頁反
    面、第48頁反面）；復有機票影本、班機紀錄、旅客入出境
    記錄查詢、臺北關稅局扣押貨物運輸工具收據及搜索筆錄、
    扣押物品紀錄、查獲物品照片在卷可稽（見偵查卷第16頁、
    第18至22頁、第25頁、第29至30頁）。扣押自被告攜帶入境
    之黑色行李箱內食品紙盒中，以塑膠袋盛裝之白色粉末17包
    、黃色膠帶及塑膠膠膜包裹之磚狀物4塊，經送鑑定結果，
    均檢出含有第一級第6項毒品海洛因成分（合計淨重2251.85
    公克、空包裝總重254.81公克，純度71.46%，純質淨重1609
    .17 公克），有法務部調查局96年2月16調科壹字第0962301
    2810號鑑定通知書附卷為憑（見原審卷95頁），堪認被告所
    私藏夾帶入境之物，確屬第一級毒品海洛因無訛。
  (二)被告雖辯稱不知扣案物為第一級毒品海洛因，以為是菸、酒
    等逃漏稅之物品云云。然一般香煙或酒，因體積較佔空間，
    價格亦非屬極度昂貴，當不至專門提供機票、食宿等高額費
    用，以如此隱密、迂迴之方式托其私運，稽之本件扣案之黑
    色行李箱內僅裝有6個紙盒及上開第一級毒品海洛因淨重達
    2251.85公克，其重量遠超過內裝相等體積香煙之重量，又
    遠不及內裝相等體積之酒類重量，是以被告於「A男」、「B
    男」交付本件扣案黑色行李箱時，理應會懷疑其內放置之物
    顯非「阿德」所稱之香煙、酒類等物，然卻於對方交付行李
    箱時，應對方要求不僅不問內容物為何，且亦未打開行李箱
    檢查（見原審卷第12頁、偵查卷第8頁、第40頁），顯悖於
    常情。且被告均不知「阿德」、「A男」及「B男」之真實姓
    名與年籍，甚無法主動聯絡（見原審卷第11頁、偵查卷第8
    頁），彼此間當無任何可資信賴之關係，則被告在未查明、
    確定係何種物品之前，焉可能堅信「A男」、「B男」所交付
    之物品必為「阿德」所說之香煙或酒而不是毒品？況被告亦
    自承皮箱內之物有可能是毒品（見原審卷第82頁、偵查卷第
    40頁），衡諸泰國、緬甸等靠近山區之金三角地區盛產海洛
    因毒品，每年自此地區經由東南亞半島偷運輸出世界各地之
    海洛因不計其數，而毒梟利用國人到此等地區旅遊返國之際
    ，在身上或攜帶之物品（例如土產、食品、行李）夾藏運輸
    海洛因進口，遭治安或海關人員在機場查獲之情形，亦為傳
    媒報導所常見，被告又非幼兒稚童，乃係具有相當社會經驗
    之成年人，對於上開社會事實，不可能毫無知悉，而完全排
    除行李箱內藏放者海洛因之可能性。是其主觀上必定對於所
    攜帶者可能係政府所嚴加查緝之高價毒品有所認識，然卻未
    採取確切行動確認所運輸者確非海洛因毒品，即予以允諾、
    收受並代為運輸，足認其對於所運輸之物品，縱係第一級毒
    品海洛因，亦無違其本意，則被告對於本件運輸海洛因之犯
    罪事實具有不確定之故意，應堪認定。被告前述所辯，乃卸
    責之詞，不足採信。
  (三)按運輸毒品罪祇以所運輸之毒品已實施運送為已足，並非以
    運抵目的地為完成犯罪之要件，換言之，區別該罪既遂、未
    遂之依據，應以已否起運為準，既已起運，構成該罪之輸送
    行為即已完成，不以達到目的地為既遂條件（最高法院92年
    度台上字第3096號判決參照）。本件被告業將海洛因自泰國
    運抵我國境內，其顯已實施運送行為無訛，揆諸前揭說明，
    被告縱未交付毒品予受貨者即遭查獲，亦不影響其運輸行為
    既遂之認定。
  (四)綜上所述，本件事證明確，被告犯行堪以認定，應予依法論
    科。
四、海洛因係毒品危害防制條例第2條第2項第1款規定之第一級
    毒品，亦係行政院依據懲治走私條例第2條第3項授權公告之
    甲類第4款管制進出口物品，依法不得持有、運輸或私運進
    口，被告運輸且私運海洛因進入國境之所為，係犯毒品危害
    防制條例第4條第1項之運輸第一級毒品罪及懲治走私條例第
    2條第1項之私運管制物品進口罪。其持有第一級毒品之低度
    行為，應為運輸之高度行為吸收，不另論罪。被告與「阿德
    」、「Ａ男」、「Ｂ男」之成年人間就上述犯行，有犯意聯
    絡及行為分擔，均為共同正犯，起訴意旨疏未認定「A男」
    、「B男」亦為共同正犯，尚有未洽，應予敘明。再被告以
    一個私運海洛因進口之行為，同時觸犯上開二罪，為想像競
    合犯，應依刑法第55條規定，從一重之運輸第一級毒品罪處
    斷。按毒品危害防制條例第4條第1項運輸第一級毒品罪，供
    出毒品來源，因而破獲者，依同條例第17條規定，固得減輕
    其刑，然必須供出毒品來源，並因而破獲者，始有該項規定
    之適用（最高法院96年台上字第2036號判決參照）。被告雖
    供稱交付伊毒品者為「A男」、「B男」，然並未提出真實姓
    名、住所資料或聯繫方式供傳喚調查；而遍查卷內資料，亦
    無檢警據以破獲之情事，自不符上開得減輕其刑之要件。另
    被告犯本罪，間接促使國際間產製毒品之毒梟更形猖獗，且
    其運輸毒品數量非小，所生之危害非僅使個人之生命、身體
    法益受侵害，影響所及甚且危害社會、國家之健全發展，所
    為實屬可議，惟究係因一時失慮，犯後坦承犯行，所夾帶之
    毒品於入關時即查獲，犯罪情節尚輕，依比例原則審認實有
    情輕法重失之衡平之情，非無可憫恕之情狀，雖處以法定最
    低刑無期徒刑仍嫌過重，爰依刑法第59條、第64條第2項、
    第65條第2項規定減輕其刑。
五、原審以被告事證明確，予以論罪科刑，尚非無見，被告上訴
    嗣否認有運輸毒品之主觀犯意，並無理由，惟毒品危害防制
    條例第4條第1項運輸第一級毒品法定刑為死刑或無期徒刑，
    然同為運輸第一級毒品之人，其原因動機不一，犯罪情節未
    必盡同，主觀犯意為故意或未必故意，所顯示之惡性亦不相
    同，然法條所設之法定最低本刑卻同，不可謂不重。於此情
    形，倘依其情狀處以有期徒刑，即足以懲儆，並可達防衛社
    會之目的者，自非不可依客觀之犯行與主觀之惡性二者加以
    考量其情狀，是否有可憫恕之處，適用刑法第59條之規定酌
    量減輕其刑，期使個案裁判之量刑，能斟酌至當，符合比例
    原則。乃原判決僅以查獲毒品量鉅、被告惡性重大為由，罔
    顧被告雖有對攜帶物可能為毒品之未必故意，然究與明知為
    毒品而攜帶入境之情有異，而以無期徒刑論處，衡之比例原
    則，尚有未洽。被告以量刑過重提起上訴，為有理由，應由
    本院予以撤銷改判。爰審酌被告被告平日無不良素行，有本
    院被告前案紀錄表可稽，正值年輕力壯，卻因感情受創，又
    不曾出國，為獲取免費旅遊泰國及1萬元零花費用，干犯法
    紀，受人利用擔任運毒交通角色，所運輸入境之第一級毒品
    海洛因淨重高達2251.85公克，數量龐大，幸未及流入市面
    即遭查獲，否則將加速毒品氾濫，對我國社會之安寧秩序及
    國人之健康所可能產生之危害至鉅，惟念及被告僅為交通角
    色，非為供己販賣營利，涉案程度較其他共犯輕，犯罪後坦
    承犯行，對於共犯之犯行亦能據實陳述，尚具悔意，及其犯
    罪動機、目的、生活狀況、智識程度等一切情狀等，量處如
    主文第二項所示之刑，並認依其犯罪性質，有宣告褫奪公權
    之必要，併為褫奪公權之宣告。
六、(一)扣案之海洛因粉末17包及海洛因磚4塊，均係屬查獲之第
    一級毒品（合計淨重2251.85公克、空包裝總重254.81公克
    ，純度71.46%，純質淨重1609.17公克）；用以直接盛裝上
    開海洛因所用之塑膠袋17個、黃色膠帶及塑膠膠膜，係用以
    包裹第一級毒品，防其裸露、潮濕並便於攜帶，與上開毒品
    海洛因併送鑑驗時，雖經該局鑑驗人員以傾倒，必要時輔以
    刮勺刮取之方式，儘可能將包裝袋內毒品與包裝袋分離後分
    別秤重，所得之毒品重量稱為淨重，包裝袋重量則以空包裝
    重稱之，然無論以上開何種方式分離，原送驗包裝袋內均仍
    會有微量毒品成分殘留，顯無法與其盛裝之毒品完全析離，
    均應依毒品危害防制條例第18條第1項前段規定沒收銷燬之
    。(二)扣案外部標示為太陽餅、茶香糕等字樣之紙盒6個（含
    其內食品）、黑色行李箱1個，係共犯「A男」、「B男」用
    以盛裝、掩飾毒品，交予被告方便攜帶、運輸返台，自屬共
    犯所有且供運輸第一級毒品海洛因所用之物；扣案之黑色行
    動電話1具，屬被告所有，供作被告與「阿德」聯絡前往泰
    國運輸毒品等事宜，且「阿德」確於出發前撥打該行動電話
    聯絡被告，業據被告供明在卷（見原審卷第75至76頁），屬
    被告所有供犯罪所用之物，均應依同條例第19條第1項規定
    沒收。至上開黑色行動電話內之晶片卡1枚，雖為「A男」、
    「B 男」交予被告，於被告順利入境後，供「阿德」與之連
    絡交貨事宜所用（見偵查卷第8頁），但晶片卡乃使用者向
    電信業者申請租用而僅取得其使用權，並非申請使用者所有
    ，尚不得宣告沒收（最高法院92年度台上字第6836號判決參
    照），且無證據證明為被告或共犯「Ａ男」、「Ｂ男」、「
    阿德」所有，而毒品危害防制條例第19條第1項之規定係採
    相對義務沒收主義，供犯罪所用或因犯罪所得之物，仍應以
    屬於被告或其共犯所有者為限，始應予以沒收（最高法院93
    年度台上字第3262號判決、92年度4391號判決參照），爰不
    宣告沒收。(三)被告出發前往泰國之前，共犯「阿德」已交付
    現金1萬元，資為被告在泰國零用花費之用，此據被告明白
    供述在卷（見偵查卷第7頁），係被告因本件運輸第一級毒
    品犯罪所得之財物（最高法院89年台上字第1244號判決參照
    ），而屬被告所有，雖未扣案，甚或已因被告消費殆盡，然
    仍應依同條例第19條第1項規定宣告沒收，如全部或一部不
    能沒收時，以其財產抵償之（最高法院92年度台上字第5227
    號判決參照）。至未扣案之被告往返「臺灣至泰國曼谷」機
    票，雖係被告自共犯「阿德」處取得之財物，然被告業已消
    費使用，所餘票根現已無價值，故不予以宣告沒收，併予敘
    明。
據上論斷，應依刑事訴訟法第369條第1項前段、第364條、第299
條第1項前段，毒品危害防制條例第4條第1項、第18條第1項前段
、第19條第1項，懲治走私條例第2條第1項、第11條，刑法第11
條、第28條、第55條、第59條、第37條第2項、第59條、第64條
第2項、第65條第2項，判決如主文。
本案經檢察官曾忠己到庭執行職務。
中　　華　　民　　國　　96　　年　　6 　　月　　7 　　日
　　　　　　　　　刑事第十九庭審判長法　官  尤豐彥
                                    法　官  黃金富
                                    法  官  魏新國
以上正本證明與原本無異。
如不服本判決，應於收受送達後十日內向本院提出上訴書狀，其
未敘述上訴之理由者並得於提起上訴後十日內向本院補提理由書
（均須按他造當事人之人數附繕本）。
                                    書記官  陳玉珍
中　　華　　民　　國　　96　　年　　6 　　月　　7 　　日
附錄：本案論罪科刑法條全文
毒品危害防制條例第4條：
製造、運輸、販賣第一級毒品者，處死刑或無期徒刑；處無期徒
刑者，得併科新臺幣一千萬元以下罰金。
製造、運輸、販賣第二級毒品者，處無期徒刑或七年以上有期徒
刑，得併科新臺幣七百萬元以下罰金。
製造、運輸、販賣第三級毒品者，處五年以上有期徒刑，得併科
新臺幣五百萬元以下罰金。
製造、運輸、販賣第四級毒品者，處三年以上十年以下有期徒刑
，得併科新臺幣三百萬元以下罰金。
製造、運輸、販賣專供製造或施用毒品之器具者，處一年以上七
年以下有期徒刑，得併科新臺幣一百萬元以下罰金。
前五項之未遂犯罰之。
懲治走私條例第2條：
私運管制物品進口﹑出口逾公告數額者，處七年以下有期徒刑，
得併科新台幣二十萬元以下罰金。
以犯前項之罪為常業者，處三年以上十年以下有期徒刑，得併科
新台幣三十萬元以下罰金。
第一項之未遂犯罰之。
第一項所稱管制物品及其數額，由行政院公告之。
